【裁判字號】    89,上,635
【裁判日期】    891011
【裁判案由】    清償借款
【裁判全文】
臺灣高等法院民事判決  八十九年度上字第六三五號
      上  訴  人    丙○○
      訴訟代理人    李勇三律師
      複  代理人    張雙華律師
      上  訴  人    乙○○    .
                    甲○○    .
      被上訴人      大安商業銀行股份有限公司  設台北市○○路○段四一號
      法定代理人    高志尚    .
      訴訟代理人    康健        住台北市○○○路○段一一七號二樓
                    黃志明    .
右當事人間請求清償借款事件，上訴人對於中華民國八十八年三月四日臺灣臺北地方
法院八十八年度訴字第一五號第一審判決提起上訴，本院判決如左：
    主    文
上訴駁回。
第二審訴訟費用由上訴人連帶負擔四分之一；餘由上訴人丙○○負擔。
    事    實
甲、上訴人方面：
壹、上訴人丙○○部分：
一、聲明：(一)原判決廢棄。(二)駁回被上訴人在第一審之訴。
二、陳述：除與原判決記載相同者，茲引用之外，補稱：
(一)、對被上訴人主張不爭執部分
    １借據與授信約定書內借款人、連帶保証人欄係上訴人丙○○親自簽名。
    ２開戶申請書為上訴人丙○○所書立。
    ３被上訴人於民國（下同）八十六年三月卅一日匯款新台幣（下同）四十萬元入
      其板橋分行以上訴人丙○○名義開立之0000000帳戶。
(二)、對被上訴人主張有爭執部分
    １上訴人丙○○並未至被上訴人處辦理貸款、對保與開立活儲存款帳戶，而蓋用
      於借據、授信約定書及取款憑條內上訴人丙○○印章非屬伊所有，亦非授權他
      人代刻。
  ２上訴人丙○○未自前開帳戶提領該筆四十萬元貸款。
(三)、按消費借貸為要物契約，須以金錢或其他代替物之交付為構成要件，如對於交付
    之事實有爭執，自應由主張已交付之貸與人負舉証責任。上訴人丙○○係於八十
    六年三月間經人介紹到台北市○○街二三九號三樓台信國際科技股份有限公司（
    下簡稱台信公司）由王經彬、孟繁民辦理貸款手續。依王、孟二人所言在該公司
    各書表上填寫姓名，待銀行通知准予核貸及對保時再行用印，故僅簽名並未蓋章
    。嗣因未獲任何消息，經追問台信公司孟、王二人回稱不合貸款條件不能核貸。
    丙○○從未到過被上訴人板橋分行，亦未至該行開戶，更未收受該筆貸款，則本
    件借貸契約自未成立。雖被上訴人提出存摺存款對帳單指稱該筆借款係撥到丙○
    ○帳戶，惟該筆款項係以取款憑條領出，依取款憑條上之字跡以肉眼判斷即知非
    丙○○所書寫，至其上所蓋印文與借據、授信約定書雖屬相同，但該印章卻非為
    上訴人丙○○所有，是依舉證責任分配原則，自應由被上訴人就此印章之真正負
    舉證責任。
(四)、被上訴人於本院八十八年十月廿一日庭訊時亦自承借貸並不一定要親自到銀行辦
    理。
(五)、被上訴人並未通知上訴人丙○○對保，丙○○所簽之上開文件均係在代書處所為
    ，代書已去向不明，無從尋找。
貳、上訴人乙○○、甲○○均未於言詞辯論期日到場，亦未提出書狀為聲明或陳述。
乙、被上訴人方面：
一、聲明：駁回上訴。
二、陳述：除與原判決記載相同者，茲引用之外，補稱：
    取款憑條上所蓋上訴人丙○○之印文與借據相同，且被上訴人確已將四十萬元貸
    款匯入其帳戶。
    理      由
甲、程序方面：
一、上訴人乙○○、甲○○均未於言詞辯論期日到場，核無民事訴訟法第三百八十六
    條所列各款情形之一，應依被上訴人之聲請，由其一造辯論而為判決。
二、本件雖僅丙○○一人提起上訴，惟就原判決主文第三項命丙○○、乙○○、甲○
    ○連帶給付部分，丙○○所提上訴理由非僅基於其個人之抗辯事由，其上訴對於
    乙○○、甲○○有利，上訴之效力自應及於乙○○、甲○○，爰併列其等為上訴
    人。
三、本件被上訴人之法定代理人業已變更為高志尚，其聲請承受續行本件訴訟，自無
    不合。
乙、實體方面：
一、被上訴人起訴主張：上訴人甲○○、乙○○、、丙○○等三人，於八十六年三月
    三十一日以互為連帶保證人之方式，依序各向被上訴人借款五十萬元、五十五萬
    元、四十萬元，約定九十一年三月三十一日清償，利息均按年息百分之十計算，
    自借用日起按月攤付本息，未按期清償，即視為全部到期，並應加付逾期在六個
    月以內部分，按上開利率之一成，逾期六個月以上者，其超過六個月部分，按上
    開利率之二成計算之違約金。詎上訴人等自八十六年九月三十日起皆未繳納本息
    ，尚欠如原判決附表所列之本金及利息、違約金，爰本於借貸及連帶保證之法律
    關係，求為命上訴人如數連帶給付之判決。上訴人丙○○則以：伊並未至被上訴
    人處辦理貸款、對保與開立活儲存款帳戶，而蓋用於借據、授信約定書及取款憑
    條上所蓋丙○○之印章非屬伊所有，亦未授權他人代刻；且伊並未提領或收受四
    十萬元貸款，借貸契約自未成立等語，資為抗辯
二、查，被上訴人主張之前開事實，業據其提出借據及授信約定書各三件為證，上訴
    人丙○○承認借據與授信約定書上借款人、連帶保証人欄位之簽名為真正，雖否
    認其上所蓋伊之印文為真正；惟查，依一般金融機關貸放款之慣例，借款人及連
    帶保證人均會簽立授信約定書，同時簽名及蓋章，並約定以留存之印鑑作為日後
    所為交易之憑據，此乃眾所周知之事。且觀諸上開授信約定書第二頁右上方均有
    空白之簽章欄，左下方簽章處亦留有供蓋章之空白方格，並於第三條約定，如立
    約人變更印鑑時，需以書面通知被上訴人，並辦妥變更或註銷留存印鑑之手續，
    足見留存印鑑之重要性。又，上開授權約定書之文義明確，借據關於借款金額、
    清償日期、利率等內容均已記載甚明，被上訴人雖僅為國中肄業，但就此內容之
    記載，理應充分了解，尚難諉為不知。再者，上開書據需經立約人同時簽名蓋章
    ，此乃常態之事實，上訴人丙○○辯稱伊僅於空白書據上簽名，否認同時蓋章及
    其上印文之真正，非惟不符常情，復未能舉證以實其說，自不足為取。至於伊所
    稱係至台信公司，由王經彬、孟繁民辦理貸款手續，將上開書據及開戶申請書交
    付王、孟二人，惟並未提供該二人住居所以供傳證，復自承經辦之代書已不知去
    向，自無從查證採信其上開抗辯。
三、又，消費借貸契約固為要物契約，需交付金錢或其他代替物始生效力，惟所謂交
    付，並不限於親手授受，若借用人與貸與人間另有合意，由貸款人將借款存入借
    款人之活期存款戶，並已存入時，即發生交付之效力。本件被上訴人主張其已於
    八十六年三月三十一日將現金四十萬元存入其板橋分行以上訴人丙○○名義設立
    之0000000帳戶，為丙○○所不爭執，並有傳票、存摺對帳單各一紙為證
    ，上訴人丙○○復不否認開戶申請上有關戶名、身份證統一編號等各項資料均為
    伊親自填寫，自堪信伊確有向被上訴人申辦開戶之事宜，則於被上訴人將上開款
    項匯入其帳戶時，即發生交付借款之效力，此借貸契約之要物性業已具備，上訴
    人丙○○抗辯未受領借款，借貸契約尚不生效云云，洵非可採。且上開款項業經
    於同年四月二日全部提領完畢，有取款憑條可稽，經核其上蓋有丙○○所留存之
    上開書據之印鑑，被上訴人據此取款憑條及存摺 (被上訴人所提對帳單記明係有
    摺現提) ，將款項交付提領之人，亦無違兩造之前開約定，是則，縱非上訴人丙
    ○○親自提領，亦無礙於本件借貸契約之成立生效。
四、至上訴人丙○○連帶保證乙○○、甲○○借款部分，丙○○亦不爭執親自於該二
    紙借據上連帶保證人欄位簽名，雖辯以：被上訴人未派人對保云云，惟查，「對
    保與否，並非保證契約之成立要件」最高法院四十六年臺上字第一六三號著有判
    例可資參照，上開抗辯，自不足採。茲甲○○自始並未到庭爭執向被上訴人借款
    之事實；乙○○在原審雖否認有借款之事實，惟其在授信約定書對保欄位之簽名
    ，與當庭書寫之簽名，以肉眼辨認比對，均相符合；且其經原審判決敗訴，既不
    聲明不服，本院審理中復不到庭為任何答辯，自堪信被上訴人此部分之主張為真
    實，是則，上訴人丙○○就甲○○、乙○○尚欠之借款，亦應負連帶保證責任。
五、綜上所述，上訴人丙○○之抗辯，均非可取，從而，被上訴人依消費借貸及連帶
    保證關係請求上訴人給付四十六萬零四百四十一元、五十萬六千四百八十五元、
    三十六萬八千三百五十二元及各如原判決附表第一、二、三欄所示之利息及違約
    金，即屬有理。原審為上訴人敗訴之判決，於法核無違誤，上訴意旨指摘原判決
    不當，求予廢棄改判，為無理由，應予駁回。
六、據上論結，本件上訴為無理由，依民事訴訟法第四百四十九條第一項、第七十八
    條、第八十五條第一項但書、第二項、第四百六十三條、第三百八十五條第一項
    前段，判決如主文。
中      華      民      國    八十九    年      十      月    十一      日
                                民事第三庭
                                    審判長法  官  張  宗  權
                                          法  官  蕭  艿  菁
                                          法  官  吳  秀  美
右正本係照原本作成。
如不服本判決，應於收受送達後二十日內向本院提出上訴書狀，其未表明上訴理由者
，應於提出上訴後二十日內向本院補提理由書狀（均須按他造當事人之人數附繕本）
上訴時應提出委任律師或具有律師資格之人之委任狀；委任有律師資格者，另應附具
律師及格證書及釋明委任人與受任人有民事訴訟法第四百六十六條之一第一項但書或
第二項（詳附註）所定關係之釋明文書影本。
中      華      民      國    八十九    年      十      月    十三      日
                                          書記官  常  淑  慧
附註：
民事訴訟法第四百六十六條之一（第一項、第二項）：
對於第二審判決上訴，上訴人應委任律師為訴訟代理人。但上訴人或其法定代理人具
有律師資格者，不在此限。
上訴人之配偶、三親等內之血親、二親等內之姻親，或上訴人為法人、中央或地方機
關時，其所屬專任人員具有律師資格並經法院認為適當者，亦得為第三審訴訟代理人
。


司法院資訊處製作；財團法人民間司法改革基金會備份。
